【裁判字號】    96,訴,1469
【裁判日期】    971008
【裁判案由】    侵權行為損害賠償
【裁判全文】
臺灣臺南地方法院民事判決              96年度訴字第1469號
原      告  丙○○
                      2
被      告  乙○○
訴訟代理人  趙哲宏  律師
複代理人    楊淑惠  律師
上列當事人間請求侵權行為損害賠償事件，經本院於民國97年9
月24日言詞辯論終結，判決如下：
    主      文
被告應給付原告新台幣拾貳萬柒仟捌佰肆拾元。
原告其餘之訴駁回。
訴訟費用新台幣壹萬伍仟零伍拾捌元，由被告負擔新台幣仟肆
佰陸拾元，餘由原告負擔。
本判決原告勝訴部分，得假執行。但被告如以新台幣拾貳萬柒
仟捌佰肆拾元為原告預供擔保，得免為假執行。
    事實及理由
一、按訴狀送達後，原告不得將原訴變更或追加他訴，但擴張或
    減縮應受判決事項之聲明者，不在此限，民事訴訟法第255
    條第1項第3款定有明文。經查：本件原告原起訴請求被告應
    給付原告新台幣（下同）100萬元，嗣於訴狀送達後，擴張
    應受判決事項之聲明，請求被告應給付原告1,410,500元，
    核與前揭規定無不合，應予准許，合先敘明。
二、本件原告起訴主張：
(一)、被告於民國（下同）96年1月29日18時20分許，駕駛車牌號
    碼BL-3426號自小客貨車，沿台南縣後壁鄉○○村○○道路
    由北往南行駛，行經台南縣後壁鄉菁寮幹73支16分5號電桿
    處時，本應注意行車速度應依速限標誌或標線之規定，而該
    路段時速不得超過30公里，詎其竟疏未注意，而以時速約40
    公里之速度超速行駛，適有原告駕駛農用耕耘機同向行駛於
    前，被告疏未注意車前狀況而自後撞及原告上開耕耘機，致
    原告受有胸部挫傷骨折、腰椎骨折及聽障等傷害。被告上開
    傷害事實業經台灣台南地方法院檢察署以96年度調偵字第46
    5號提起公訴，且經本院96年度交易字第104號、台灣高等法
    院台南分院96年度交上易字第771號判決有罪確定在案。
(二)、原告依侵權行為之法則，請求被告給付如後之金額：
  1.財物損失：機齡7年之農用耕耘機，當初以28萬元購買，事
    故後，修理費用（以中古材料估修）為5萬元。
  2.增加生活上需要之費用部分：原告因本次車禍於頸椎病變，
    耳朵有輕度聽障而領有身心障礙手冊，鼻樑受創彎曲而鼻塞
    呼吸不順經建議需手術矯正，肋骨於日常生活、上下樓梯呼
    吸時仍隱隱作痛。依財團法人奇美醫院（下稱奇美醫院）97
    年5月17日所開具之診斷證明書所示，原告有頸椎病變併神
    經壓迫症狀，醫院建議動手術，手術費用為48萬元。又鼻樑
    手術（住院7天）、頸椎手術（住院20天）之住院費用初估
    為40,500元。
  3.工作損失部分：原告職業農，事故發生後因頸椎、鼻、耳及
    肋骨等傷勢影響而易疲累，故只得於每日上午7時至11時工
    作，農田呈現半休耕狀態。原告原本年收入60萬元，現減為
    30萬元，兩年間損失60萬元。
  4.精神慰撫金：原告因被告之過失侵權行為，致腰椎骨折，因
    而導致雙手掌如電麻般之後遺症，以及神經壓迫致聽力障礙
    造成生活失序等諸多不便以及連累家人，為此請求請求1個
    月1萬元，2年共計24萬元之精神慰撫金。
  5.被告雖以其自小貨車於本次車禍受損而支出修理費而主張抵
    銷，惟被告之自小貨車已使用15、16年，應予折舊。
(三)、被告雖以原告與有過失以資抗辯，惟根據現行產物車險理賠
    之當事人責任歸屬之認定，追撞前車應負完全責任，本件係
    被告自後追撞原告之耕耘機，應由被告負完全責任。況且原
    告駕駛之耕耘機係經政府有關單位認可出廠方可使用之農耕
    機具，其出廠使用認證並無後燈的設置，苟使用人私自裝設
    亦屬違法。且被告有車禍肇事前科，應嚴懲嚇阻等情。
(四)、並聲明：求為判決：被告應給付原告1,410,500元。
三、被告則以：
(一)、本件車禍固經臺灣台南地方法院檢察署以96年度偵調字第46
    5號提起公訴，並經本院96年度交易字第104號、台灣高等法
    院台南分院96年度交上易字第771號判決被告有罪確定在案
    ，惟依據最高法院38年穗上字第87號判例意旨，上開刑事案
    件所調查之證據及認定之事實，非當然有拘束民事判決之效
    力，自不得遽以上開刑事案件不利之認定而逕為本件被告不
    利之認定。
(二)、被告否認就本件車禍有過失。查案發當時，被告以通常速度
    （低於時速40公里）行駛於台南縣後壁鄉○○村○○道路，
    因當時天色已昏暗，原告違規駕駛依法不得行駛於一般道路
    之農用耕耘機，又疏未注意依規定於車輛前後懸掛紅燈或反
    光標誌，致被告行駛於案發地點時無法看見原告之車輛，且
    原告之農用耕耘機既屬不得行駛於通常道路之車輛，依信賴
    原則及路權之規定，原告之駕駛行為自屬被告所無法預期，
    被告就本案車禍之發生自無過失。
(三)、退步言之，倘認被告就本件車禍事故仍不免其責，惟原告請
    求被告應賠償1,410,500元並無理由，茲分項陳述如下：
  1.財務損失即農用耕耘機修理費5萬元部分：
  (1)原告雖提出蓋有「永勝農機行」店印金額80,000元之估價單
    ，惟業經永勝農機行負責人陳次彬否認為真正。並經證人甲
    ○○於97年6月11日證稱：「當初原告並沒有開耕耘機來讓
    我估價，是原告晚上來找我，跟我說他引擎、變速箱壞掉要
    讓我估看看修理要多少錢，我就估價要八萬元，估價是用新
    品下去估價，所以是要八萬元。…從照片上無法看出要修理
    的是哪些地方…。」云云，可證原告提出修復費用8萬元之
    估價單內容不實，不得採為裁判之憑據。此外原告並無其他
    證據可資證明修車費用之損害，此部分之請求自無理由。
  (2)至於原告嗣後改稱：系爭農耕機當初買的價格是28萬元，因
    為修復費用過高不打算修理，估算殘值為15,000元云云，惟
    被告否認之。且原告自承系爭農耕機已使用7年以上，應已
    屆滿一般機械使用年限，今不論以修復所需費用或以殘值估
    算系爭農耕機之損害，經折舊7年後應已無何價值可言。
  2.工作收入損失60萬元部分：
  (1)依奇美醫院柳營分院所函覆本院之病情摘要所示，僅稱原告
    之傷勢「需休養半年以上」，並未明確說明原告傷後無法工
    作之確切時間。此外原告並未再行提出任何醫療證明，則原
    告主張其受有2年無法工作之工作損失，即無所據。
  (2)另查，原告自稱務農，年所得879,134元，並提出後壁鄉平
    安村村長出具之「耕作所得證明」為證，然該紙「耕作所得
    證明」僅為一般私文書，且該年所得879,134元係其以原告
    自行提出之數據資料依其主觀所推認之市場行情來試算，欠
    缺客觀之公信力，自不足採。
  (3)另依行政院主計處所製作公告之「95年農業統計年報」中有
    關農家所得資料，依其統計94年度「平均每人農家所得」為
    232,095元，故本件原告倘受有工作損失，被告主張應以上
    開行政院主計處所統計之「平均每人農家所得」每人每年23
    2,095元為計算標準，亦即每月以232,095÷12=19,314元計
    算。
  3.精神慰撫金部分：依最高法院51年台上字第223號判例意旨
    ，慰撫金對於被害人而言，固係在填補或慰撫被害人，但過
    失主義之損害賠償制度，原含有制裁加害人以防止再發生損
    害之功能，則加害人之行為為故意或過失，自為核定慰撫金
    之重要因素。今查，本件車禍縱認被告亦有肇事因素，但應
    非肇事主因，原告亦與有過失，又被告並無財產、資力非高
    。綜上，原告請求精神慰撫金24萬元，顯然過高。
  4.原告雖提出奇美醫院97年5月17日之診斷證明，主張其因本
    件車禍另受有「頸椎病變」之傷害云云。惟查，被告向明台
    產物保險公司查詢，並經其答復稱原告頸椎病變非因車禍造
    成，與被告之侵權行為並無相關因果關係等語。觀之原告於
    刑事案件提出之奇美醫院柳營分院診斷證明書，亦僅記載其
    受有胸部挫傷併第十到第十二根肋骨骨折、右側血胸、右側
    臉頰挫傷，及第十二胸椎、第一腰椎、第二腰椎骨折併神經
    根壓迫與泌尿道感染等傷害。又依奇美醫院於97年6月24日
    以97奇醫字第3267號函覆本院稱：「97年4月10日初診，主
    訴頸痛併手麻木感50週，原因無法判斷。病患無自訴外傷所
    致，故不知是否外傷引起。」，另依奇美醫院柳營分院於97
    年6月24日以97奇院柳醫字第7877號函覆之病歷摘要稱：「
    …從影像很難判定是外傷性或退化性頸部病變…。」依上開
    資料內容所示，仍無法證明原告所主張其目前「頸椎病變」
    之症狀與本件車禍具有因果關係，故其請求「頸椎病變」之
    相關損害及手術費用，自不應准許。
  5.另查，依本院向中央健康保險局函查原告自92年5月1日起至
    97年4月30日止之就醫紀錄資料顯示，原告近幾年來之就醫
    次數即甚為頻繁，於92年、93年、94年、95年間，平均每年
    就醫次數皆高達三、四十次以上，顯見原告之身體狀況本即
    不佳，且原告自承其本身罹有糖尿病，則原告稱其目前有手
    麻及頸痛等症狀，應為糖尿病相關後遺症所致，與本件車禍
    並無因果關係，被告自不須對此負賠償責任甚明。
(四)、另按損害之發生或擴大，被害人與有過失者，法院得減輕賠
    償金額，或免除之，民法第217條定有明文。查本件車禍原
    告亦與有過失，倘有損害，被告主張應依原告過失責任比例
    於其得請求之金額中扣減之。又原告自承已領取強制責任險
    72,576元，此部分依法亦應於原告得請求之金額中扣除之。
    末查，被告所有之車牌號碼BL-3426號自小客貨車因本件車
    禍亦受有損害，總計已支出修車費用40,350元（含材料費24
    ,350元、工資16,000元），此部分被告主張應與原告得請求
    之金額抵銷之等語，資為抗辯。
(五)、並聲明：求為判決：
  1.駁回原告之訴。
  2.如受不利判決，准供擔保免為假執行。
四、得心證之理由：
(一)、查被告於96年1月29日18時20分許，駕駛車牌號碼BL-3426號
    自小客貨車（下稱系爭自小客貨車），沿台南縣後壁鄉○○
    村○○道路由南往北行駛，嗣於同日18時25分許，行經台南
    縣後壁鄉菁寮幹73支16分5號電桿處時，本應注意行車速度
    應依速限標誌或標線之規定，而該路段時速不得超過30公里
    ，並應注意車前狀況，隨時採取必要之安全措施，以避免危
    險之發生，依當時情形，並無不能注意之情事，詎疏未注意
    ，而以時速約40公里之速度超速行駛，又未注意車前狀況，
    隨時採取必要之安全措施，適有原告駕駛農用耕耘機（下稱
    系爭農耕機）同向行駛於前，亦疏未注意於夜間行車應依道
    路交通安全規則第83條之1第4款規定於農耕機後端懸掛紅燈
    或紅色反光標誌，致被告駕車自後撞及原告之系爭農耕機，
    造成原告受有胸部挫傷併第10到第12根肋骨骨折、右側血胸
    、右側臉頰挫傷，及第12胸椎、第1腰椎、第2腰椎骨折併神
    經根壓迫與泌尿道感染等傷害，及系爭農耕機因而受損之事
    實，有道路交通事故現場圖、道路交通事故調查報告表(一)、
    (二)、道路交通事故照片20幀及奇美醫院柳營分院診斷證明書
    附於台灣高等法院台南分院96年度交上易字第771號刑事卷
    可稽（見該刑事卷警卷第8-27頁），堪信為真實。
(二)、被告雖抗辯：其駕駛系爭自小客貨車，對於本件車禍之發生
    ，基於信賴保護原則及路權之規定，應無過失云云；惟查：
  1.按汽車駕駛人對於防止危險發生之相關交通法令之規定，業
    已遵守，並盡相當之注意義務，以防止危險發生，始可信賴
    他人亦能遵守交通規則並盡同等注意義務，若因此而發生交
    通事故，方得以信賴原則為由免除過失責任（最高法院84年
    度台上字第5360號判例意旨參照）。次按汽車駕駛人雖可信
    賴其他參與交通之對方亦能遵守交通規則，同時為必要之注
    意，謹慎採取適當之行動，而對於不可知之對方違規行為並
    無預防之義務，然因對於違規行為所導致之危險，若屬已可
    預見，且依法律、契約、習慣、法理及日常生活經驗等，在
    不超越社會相當性之範圍應有注意之義務者，自仍有以一定
    之行為避免結果發生之義務。因此，關於他人之違規事實已
    極明顯，同時有充足之時間可採取適當之措施以避免發生交
    通事故之結果時，即不得以信賴他方定能遵守交通規則為由
    ，以免除自己之責任（最高法院74年台上字第4219號判例意
    旨參照）。又按行車速度，依速限標誌或標線之規定。汽車
    行駛時，駕駛人應注意車前狀況，並隨時採取必要之安全措
    施。道路交通安全規則第93條第1項及第94條第3項分別定有
    明文。本件參照道路交通事故現場圖所示，系爭自小客貨車
    之煞車痕長達12.6公尺，而系爭農耕機自撞擊處至肇事後位
    置亦長達11.5公尺，顯見被告確有超速行駛，未注意車前狀
    況，隨時採取必要之安全措施之過失甚明。從而，被告駕駛
    系爭自小客貨車行經該設有30公里速限標誌之路段時，本應
    依速限標誌之規定行駛，且應注意車前狀況，隨時採取必要
    之安全措施，以避免危險之發生，而當時天候晴、有路燈照
    明，被告並無不能注意之情事，詎其疏未注意，超速行駛，
    又未注意車前狀況，自後撞及同向由原告駕駛於前之系爭農
    耕機，則被告就本件車禍之發生既有過失，自無援引信賴原
    則而主張免責之餘地。
  2.再按動力機械應依規定申請核發臨時通行證後，方得憑證行
    駛道路。道路交通安全規則第83條第2項固定有明文。惟原
    告駕駛系爭農耕機，縱未依規定申請核發臨時通行證而行駛
    於道路上，然其行為應係違反道路交通管理處罰條例第32條
    第1項之規定，僅屬道路交通管理機關是否應對原告處以罰
    鍰之行政違規問題，並不影響被告就本件車禍之發生應負過
    失責任之認定。是故，被告以前揭情詞置辯，委非足採。
  3.惟按動力機械行駛於道路時，應於前後端懸掛危險標識；日
    間用三角紅旗，夜間用紅燈或紅色反光標識，紅旗每邊之長
    度，不得少於30公分。慢車在夜間行車，應燃亮燈光。道路
    交通安全規則第83條之1第4款及修正前第128條分別有明文
    規定。本件原告駕駛系爭農耕機行駛於道路上，於夜間未於
    車後懸掛紅燈或紅色反光標識作為危險標識，藉以警示其他
    來往車輛，以維道路交通安全，亦難辭其對本件車禍之發生
    應負與有過失之責任。故原告主張其對於本件車禍之發生無
    過失云云，亦不足採。
  4.又本件車禍之肇事責任，經台灣省台南區車輛行車事故鑑定
    委員會鑑定結果，亦認：「一乙○○駕駛小客貨車，超速行
    駛，未注意車前狀況，為肇事主因。二丙○○駕駛耕耘機，
    夜間行駛無警示燈光，為肇事次因。」，有該委員會96年6
    月21日台南區960443案鑑定意見書附於前開刑事卷（台灣台
    南地方法院檢察署96年度調偵字第465號偵查卷第11、12頁
    ）可查，則鑑定意見亦同本院上開認定。
  5.綜上所述，本件車禍之發生，肇因於被告駕駛系爭自小客貨
    車超速行駛，又未注意車前狀況，隨時採取必要之安全措施
    ，及原告駕駛系爭農耕機，亦疏未注意於夜間行車，應於農
    耕機後端懸掛紅燈或紅色反光標誌，致被告駕車自後撞及原
    告之系爭農耕機，造成原告受有前開傷害及系爭農耕機受損
    之結果。則被告之前揭過失駕車肇事行為，與原告之受傷及
    系爭農耕機受損結果間具有相當因果關係，洵堪認定。
(三)、按因故意或過失，不法侵害他人之權利者，負損害賠償責任
    。汽車、機車或其他非依軌道行駛之動力車輛，在使用中加
    損害於他人者，駕駛人應賠償因此所生之損害。不法侵害他
    人之身體或健康者，對於被害人因此喪失或減少勞動能力或
    增加生活上之需要時，應負損害賠償責任。不法侵害他人之
    身體、健康、名譽、自由、信用、隱私、貞操，或不法侵害
    其他人格法益而情節重大者，被害人雖非財產上之損害，亦
    得請求賠償相當之金額。不法毀損他人之物者，被害人得請
    求賠償其物因毀損所減少之價額。民法第184條第1項前段、
    第191條之2前段、第193條第1項、第195條第1項前段及第19
    6條分別定有明文。又依民法第196條請求賠償物被毀損所減
    少之價額，得以修復費用為估定之標準，但以必要者為限（
    例如修理材料以新品換舊品，應予折舊）（最高法院77年5
    月17日77年第9次民事庭會議決議可資參照）。本件被告過
    失不法侵害致原告之身體受有傷害，及系爭農耕機受有損害
    ，既經認定，則被告依前揭規定，自應對原告因而所受之損
    害，負賠償責任。茲就原告請求被告賠償之項目及金額，應
    否予以准許，分述如下：
  1.醫療費用520,500元部分：原告主張其因本件車禍造成頸椎
    病變併神經壓迫及外傷性鼻扭曲，須施行手術治療，其中頸
    椎手術材料費為48萬元，鼻樑手術（住院7日）、頸椎手術
    （住院20日）住院費用為40,500元等情，惟經被告否認原告
    所受前開傷害與本件車禍之發生有因果關係云云；茲查：
  (1)按當事人主張有利於己之事實者，就其事實有舉證之責任，
    民事訴訟法第277條前段定有明文。若當事人一方就其應為
    舉證事項已有相當之證明，他造欲否認其主張者，即不得不
    更舉反證。若他造當事人所提出之反證，不足以動搖法院原
    已形成之心證者，自應認主張該事實存在之一造當事人已盡
    其證明責任。本件參酌奇美醫院及其柳營分院函覆略以：原
    告就醫主訴雙手麻木50週，與96年1月車禍時間相當吻合，
    且其院無以往96年1月前就醫主訴雙手麻木之相關記錄，推
    斷與車禍有關。又因原告外傷前無神經症狀主訴，因此外力
    造成神經之後遺症可能性相當大，臨床上較不像是糖尿病引
    起之神經病變等語，及長庚醫院嘉義分院函覆略以：原告歪
    鼻部分有可能係外力造成，此可能引發鼻塞、外觀不雅等語
    ，此有奇美醫院97年6月9日（97）奇醫字第2967號函附病情
    摘要、該院柳營分院97年6月24日（97）奇院柳醫字第7877
    號附病情摘要及長庚醫院嘉義分院97年9月2日（97）長庚院
    嘉字第00904號函在卷足憑，並斟酌原告車禍當時所受傷勢
    部位為自臉部、胸部至腰部暨其傷害情形，足認原告主張其
    因本件車禍造成頸椎病變併神經壓迫及外傷性鼻扭曲乙節，
    要非無據。
  (2)被告雖抗辯：依奇美醫院97年6月24日（97）奇醫字第3267
    號函稱：「97年4月10日初診，主訴頸痛併手麻木感50週，
    原因無法判斷。病患無自訴外傷所致，故不知是否外傷引起
    。」，另依奇美醫院柳營分院於97年6月24日（97）奇院柳
    醫字第7877號函稱：「…從影像很難判定是外傷性或退化性
    頸部病變…。」依上開資料內容所示，仍無法證明原告所主
    張其目前「頸椎病變」之症狀與本件車禍具有因果關係云云
    ，惟觀被告所提出之上開反證，僅係說明無從判斷原告之頸
    椎病變併神經壓迫及外傷性鼻扭曲是否為本件車禍所造成，
    並非說明原告之頸椎病變併神經壓迫及外傷性鼻扭曲與本件
    車禍無關，故不足以推翻原告就其應為舉證事項已提出相當
    證明之認定。是依上開調查證據之結果，原告主張其因本件
    車禍造成頸椎病變併神經壓迫及外傷性鼻扭曲乙節，堪予採
    信。
  (3)又查，原告歪鼻部分，治療上以手術為根本治療，一般此手
    術建議住院約5天，有長庚醫院嘉義分院97年9月2日（97）
    長庚院嘉字第00904號函附卷可稽，而原告已於97年9月5日
    施行鼻道鼻中膈成形術及鼻成形手術，於97年9月9日出院，
    為此支出醫療費用9,500元，亦據原告提出長庚醫院嘉義分
    院診斷證明書為證，且為被告所不爭執，堪信屬實。則原告
    請求被告賠償此治療上之必要費用9,500元，應予准許。
  (4)再原告因本件車禍造成頸椎病變併神經壓迫，雖堪認定，又
    其據此主張施行手術治療，需手術材料費48萬元，固亦提出
    奇美醫院97年5月17日診斷證明書為憑，惟審之奇美醫院柳
    營分院神經外科醫師雖建議原告頸部疼痛與雙手麻木症狀，
    以頸椎手術治療改善其症狀，但原告暫未考慮，有該分院97
    年6月24日（97）奇院柳醫字第7877號附病情摘要附卷可稽
    ，及參酌原告於97年2月26日至長庚醫院嘉義分院骨科門診
    ，該院以：原告主要是因頸及兩側上肢麻，且下背痛及左側
    坐骨神經痛，治療是以藥物治療及復健治療，若無效果再考
    慮是否需以其他方式治療等語，有該院97年5月6日（97）長
    庚院嘉字第00473號函在卷足佐，可徵原告目前雖有頸部疼
    痛與雙手麻木等症狀，惟其治療方式非以手術治療為唯一之
    治療方法，且原告迄未施行頸椎手術治療，則其請求頸椎手
    術材料費用及住院費用，可否認係治療上之必要費用，難謂
    無疑，尚難准許。
  2.工作損失60萬元部分：原告主張其因本件車禍事故受傷而易
    疲累，原本年收入60萬元，現減為30萬元，兩年間損失60萬
    元等語，雖據提出台南縣後壁鄉平安村村長出具之耕作所得
    證明原告年所得為879,134元為憑；惟查，上開耕作所得證
    明係第三人自行估算試算之結果，並非親身見聞原告耕作所
    得為若干之事實，自非可採。惟觀我國農家94年平均每人農
    家所得為232,095元，有行政院主計處農家所得資料附卷可
    按，而奇美醫院柳營分院以：原告因本件車禍受傷，需休養
    半年以上，因脊椎骨亦有受傷骨折，不適合久站、久坐及彎
    腰，有該院96年11月9日（九六）奇院柳醫字第6024號函附
    病情摘要在卷可參，及原告因頸及兩側上肢麻，且下背痛及
    左側坐骨神經痛，仍需以藥物治療及復健治療，亦如前述，
    足認原告於本件車禍受傷後二年間，其半年內需休養而無法
    工作勞動，至其後則因脊椎骨受傷骨折，不適合久站、久坐
    及彎腰，其勞動能力因而減損一半，應屬實在。是依此計算
    ，則原告主張其因本件車禍受傷，受有工作損失於290,119
    元【計算式：232095×1/2（年）＋232095×1又1/2（年）
    ×1/2（勞動能力減損程度）=11 6048＋174071=290119，元
    以下四捨五入，下同】範圍內，為足採信。至逾此部分之主
    張，要難遽信。
  3.精神慰撫金25萬元部分：
  (1)按慰撫金之多寡，應斟酌雙方之身分、地位、職業、教育程
    度、財產及經濟狀況、加害之程度、被害人所受之痛苦及其
    他各種情形核定相當之數額。原告主張其因本件車禍受傷造
    成輕度聽障，雖據提出身心障礙手冊為憑，惟參酌奇美醫院
    柳營分院函覆略以：原告於96年1月29日因胸部外傷至急診
    收住院治療，於96年4月9日至耳鼻喉科初診，主訴聽力減退
    及耳痛，聽力檢查呈現兩側性聽力減退，無中耳腔積水，於
    96年7月19日腦幹聽力檢查呈現兩側聽力減退，右耳55分貝
    ，左耳60分貝，因無外傷前及外傷當時之聽力檢查可以比較
    ，所以聽力障礙是否為車禍受傷所致，無法做判斷，有該院
    96年11月9日（96）奇院柳醫字第6024號函附病情摘要及97
    年9月1日（97）奇院柳醫字第8417號函附病情摘要及病歷資
    料在卷足憑，是以原告主張其因本件車禍受傷造成輕度聽障
    云云，尚非可採。
  (2)本院審酌被告之過失駕車肇事行為，致原告受有胸部挫傷併
    第10到第12根肋骨骨折、右側血胸、右側臉頰挫傷，及第12
    胸椎、第1腰椎、第2腰椎骨折併神經根壓迫與泌尿道感染等
    傷害非輕，且造成原告頸椎病變併神經壓迫及外傷性鼻扭曲
    ，致原告至今仍有頸部疼痛與雙手麻木之症狀，使其精神上
    所受痛苦之程度；並斟酌原告為國小畢業，95年度租賃、利
    息所得為76,469元，名下有土地、田賦等20筆及汽車1輛；
    及被告為政戰學校專科班畢業，任職於壯安股份有限公司，
    月薪30,300元，95年度股利、營利、利息、薪資等所得為99
    3,021元，名下有田賦2筆及汽車1輛等一切情況，業據兩造
    陳明在卷，且有稅務電子閘門財產所得調件明細表附卷可考
    ，因認原告請求精神慰撫金25萬元為適當。
  4.系爭農耕機修復費用5萬元部分：
  (1)原告主張系爭農耕機因本件車禍受損，修復費用需5萬元云
    云，雖提出估價單為證；惟查，訊之證人甲○○證述：伊從
    事農機修理與買賣之行業，系爭農耕機是久保田耕耘機，從
    使用現況看應該是已使用10幾年至20年，10幾年前之價格約
    為186,000元，原告提出之估價單是伊開立，當初伊是依原
    告所述耕耘機引擎、變速箱毀壞而開立估價單，並非看到耕
    耘機毀壞現況而開立等語（見97年6月11日言詞辯論筆錄）
    ，顯見證人甲○○是聽聞原告所述損壞狀況而開立修復費用
    之估價單，並非親自檢視系爭農耕機之損壞狀況而開立該估
    價單，是此估價單自不足作為有利於原告之認定。
  (2)惟觀系爭農耕機確已因本件車禍事故而受損，此有原告提出
    之照片在卷足憑，並有道路交通事故照片附於前開刑事卷可
    稽，而原告主張系爭農耕機修復費用過高，伊不打算修理等
    情（見97年1月9日言詞辯論筆錄），及依證人甲○○之證言
    ：系爭農耕機已經使用10幾年至20年等語，足認系爭農耕機
    應已無修復之實益。參酌行政院所頒固定資產耐用年數表及
    固定資產折舊率表，農耕機之耐用年數為5年，而系爭農耕
    機至本件車禍事故發生時已使用10幾年至20年，顯已逾其耐
    用年數，故其價值應僅餘殘餘價值。是依此計算，系爭農耕
    機出廠價格約為186,000元，已據證人甲○○證述明確，扣
    除其折舊後之殘值為31,000元【計算公式：殘價=取得成本
    ／（耐用年數+1）即186000÷ (5+1)=31000】，準此，原告
    請求被告賠償系爭農耕機受損之損害31,000元，應予准許。
    至逾此數額之請求，非有理由。
  5.綜上所述，原告因本件車禍事故受有財產上及非財產上之損
    害，合計金額為580,619元。
(四)、惟按損害之發生或擴大，被害人與有過失者，法院得減輕賠
    償金額或免除之，此觀民法第217條第1項規定即明。本件
    原告既有違反道路交通安全規則第83條之1第4款及修正前第
    128條之規定，則依前揭規定，原告對其損害之發生應適用
    過失相抵之法則而減輕被告之賠償金額。本院審酌本件車禍
    之發生，肇因於被告駕駛系爭自小客貨車超速行駛，又未注
    意車前狀況，隨時採取必要之安全措施，及原告駕駛系爭農
    耕機，亦疏未注意於夜間行車，應於農耕機後端懸掛紅燈或
    紅色反光標誌，致被告駕車自後撞及原告之系爭農耕機，使
    原告受傷及系爭農耕機受損之損害，而原告及被告之過失形
    成損害原因力之大小及過失程度比例，因認原告應負擔10分
    之3之過失責任，被告應負擔10分之7之過失責任。基此，依
    過失相抵之法則，原告得請求被告給付406,433元（計算式
    ：580619×0.7=406433）。
(五)、又按保險人依本法規定給付之保險金，視為加害人或被保險
    人損害賠償金額之一部分。加害人或被保險人受賠償請求時
    ，得扣除之，強制汽車責任保險法第30條有明文規定。本件
    原告已受領強制汽車責任險保險金72,576元，已據原告提出
    郵政存簿儲金簿（96年7月10日明台產物保險股份有限公司
    匯款72,576元）為憑，且為被告所不爭執，堪以採認。而被
    告主張應從原告上述得請求之損害賠償金額扣除，於法有據
    ，則經扣除後，原告尚得請求被告給付之金額為333,857元
    。
(六)、復按二人互負債務，而其給付種類相同，並均屆清償期者，
    各得以其債務，與他方之債務，互為抵銷，民法第334條第1
    項前段定有明文。被告抗辯：其所有之系爭自小客貨車因本
    件車禍受毀，修復費用為40,350元（工資16,000元，材料24
    ,350元）等語，已據提出行車執照及大興汽車電機行免用統
    一發票收據為憑，又揆諸前開說明，被告以修復費用作為損
    害賠償之依據時，應將零件材料折舊部分予以扣除，始為合
    理。因本件車禍之發生，兩造均有過失，已如前述，則被告
    主張原告應負侵權行為損害賠償責任，並以此債權與原告請
    求之本件債權相抵銷，即非無據。茲依行政院所頒固定資產
    耐用年數表及固定資產折舊率表，自用小客貨車之耐用年數
    為5年，而被告所有之系爭小客貨車係於80年9月出廠，有行
    車執照影本在卷可查，迄至本件車禍事故發生時即96年1月
    29日，系爭自小客貨車已經使用15年又5月，足見系爭自小
    客貨車至本件車禍事故發生時，亦已逾其耐用年數，是其價
    值亦僅餘殘值甚明。準此，系爭自小貨車之零件材料費用為
    24,350元，扣除其折舊後之價值為4058元【計算公式：殘價
    =取得成本／（耐用年數+1）即24350÷ (5+1)=4058】，連
    同工資16,000元計算其修復費用，則被告請求有據之修復費
    用為20,058元（計算式：4058＋16000=20058）。惟被告對
    於本件車禍之發生既有過失，依過失相抵之法則，被告得請
    求原告賠償之修車費用為6,017元（計算式：20058×0.3=
    6017），經與原告得請求被告給付之債權333,857元相抵銷
    後，被告仍應給付原告327,840元。
(七)、從而，原告依侵權行為之法律關係，請求被告應給付原告
    327,840元，為有理由，應予准許。至逾此所為之請求，為
    無理由，應予駁回。
(八)、本件待證事實已臻明確，兩造其餘攻擊防禦方法及舉證，對
    判決結果已不生影響，爰不一一論述，併此敘明。
五、本件訴訟費用為裁判費15,058元，確定如主文第3項所示。
六、本判決原告勝訴部分為所命給付之金額未逾50萬元之判決，
    依民事訴訟法第389條第1項第5款規定，應依職權宣告假執
    行。本院併就此部分依被告之聲請，宣告被告預供擔保，得
    免為假執行。
七、結論：本件原告之訴為一部有理由，一部無理由，依民事訴
    訟法第79條、第87條第1項、第389條第1項第5款、第392條
    第2項，判決如主文。
中    華    民    國     97   年    10     月    8    日
                  民事第三庭    法  官  張季芬
以上正本係照原本作成。
如對本判決上訴，須於判決送達後20日內向本院提出上訴狀。
中    華    民    國     97   年    10     月    8    日
                                書記官  顏惠華


司法院資訊處製作；財團法人民間司法改革基金會備份。
